ACORDAO-COMPLETO-2538274

ACÓRDÃO 3192/2022 ATA 18/2022 - PRIMEIRA CÂMARA

VISTOS, relatados e discutidos estes autos, originalmente de tomada de contas especial, instaurada pelo Instituto Nacional de Colonização e Reforma Agrária - Incra em razão da omissão na prestação de contas do Convênio 10.007/2012, celebrado com o Município de São João da Ponta/PA, agora em fase de análise do recurso de reconsideração interposto pela Controladoria-Geral da União - CGU contra o Acórdão 8691/2021-TCU-Primeira Câmara, que determinou ao órgão que desse prosseguimento a outra tomada de contas especial do mesmo responsável investigado neste processo.
ACORDAM os Ministros do Tribunal de Contas da União, reunidos em sessão da 1ª Câmara, ante as razões expostas pelo Relator e com fundamento nos arts. 32, inciso I, e 33 da Lei 8.443/1992, em:
9.1. conhecer do presente recurso de reconsideração, para, no mérito, dar-lhe provimento;
9.2. alterar o teor do item 9.5 do Acórdão 8691/2021-TCU-Primeira Câmara, que passa a ter a seguinte redação:
"9.5. determinar ao Fundo Nacional de Desenvolvimento da Educação (FNDE) que dê andamento à TCE 1893/2018, cujo responsável é Nelson Almeida Santa Brígida, no valor de R$ 71.206,00, devendo o fundamento para instauração constar do respectivo termo, bem como de todos os relatórios dela constantes, informando a este Tribunal, no prazo de 30 (trinta) dias, sobre as providências adotadas."
9.3. encaminhar cópia desta decisão ao recorrente e ao FNDE, com a informação de que o relatório e o voto que a fundamentam podem ser consultados no endereço eletrônico www.tcu.gov.br/acordaos.

Recurso de reconsideração interposto pela CGU contra determinação expedida pelo Tribunal para que desse prosseguimento a tomada de contas especial instaurada pelo FNDE.

Primeira Câmara

Município de São João da Ponta/PA

3. Recorrente: Controladoria-Geral da União (CGU)

13.1. Ministros presentes: Walton Alencar Rodrigues (Presidente), Vital do Rêgo e Jorge Oliveira (Relator).
13.2. Ministro-Substituto convocado: Augusto Sherman Cavalcanti.
13.3. Ministro-Substituto presente: Weder de Oliveira.

JORGE OLIVEIRA

Ministro-Substituto Augusto Sherman Cavalcanti

Trata-se de recurso de reconsideração interposto pela Controladoria-Geral da União - CGU contra o Acórdão 8691/2021-TCU-Primeira Câmara, que julgou irregulares as contas do ex-prefeito de São João da Ponta/PA, Nelson Almeida Santa Brígida, condenando-o em débito e multa em decorrência da omissão em prestar contas de convênio firmado com o Incra, além de ter expedido determinação à CGU para que dê prosseguimento a outra tomada de contas especial do mesmo responsável.
2.	O acórdão recorrido foi exarado com o seguinte teor: 
	"9.1. considerar revel o responsável, Nelson Almeida Santa Brígida, com fundamento no art. 12, § 3º, da Lei 8.443/1992, c/c o art. 202, § 8º, do RI/TCU;
	9.2. julgar irregulares as contas do responsável, Nelson Almeida Santa Brígida, ex-prefeito do Município de São João da Ponta/PA, com fundamento nos arts. 1º, inciso I; 16, inciso III, alínea "a"; 19, caput, e 23, inciso III, da Lei 8.443/1992, c/c os arts. 1º, inciso I; 209, inciso I; 210 e 214, inciso III, do Regimento Interno do TCU, e condená-lo ao pagamento das importâncias a seguir especificadas, com a fixação do prazo de 15 (quinze) dias para que comprove, perante este Tribunal (art. 214, inciso III, alínea "a", do Regimento Interno do TCU) , o recolhimento das dívidas aos cofres do Tesouro Nacional, atualizadas monetariamente e acrescidas de juros de mora, calculados a partir das datas indicadas até a data do efetivo recolhimento, na forma da legislação em vigor:
	Data de ocorrência
	Valor histórico (R$) 

	31/12/2012
	800.000,00

	20/9/2013
	600.000,00

	19/11/2013
	600.000,00

	9.3. aplicar ao responsável, Nelson Almeida Santa Brígida, a multa prevista no art. 57 da Lei 8.443/1992, c/c o art. 267 do Regimento Interno do TCU, no valor de R$ 200.000,00 (duzentos mil reais) , com a fixação do prazo de 15 (quinze) dias, a partir da notificação, para que comprove, perante este Tribunal (art. 214, inciso III, alínea "a", do Regimento Interno do TCU) , o recolhimento da dívida aos cofres do Tesouro Nacional, atualizada monetariamente desde a data deste acórdão até a do efetivo recolhimento, se for paga após o vencimento, na forma da legislação em vigor;
	9.4. autorizar, desde logo, nos termos do art. 28, inciso II, da Lei 8.443/1992, a cobrança judicial das dívidas, caso não atendida a notificação, 
	9.5. determinar à Controladoria-Geral da União que, nos termos do art. 6º, § 1º, da IN-TCU 71/2012, dê andamento à TCE 1893/2018, cujo responsável é Nelson Almeida Santa Brígida, no valor de R$ 71.206,00, devendo o fundamento para instauração constar do respectivo termo, bem como de todos os relatórios dela constantes, informando a este Tribunal, no prazo de 30 (trinta) dias, sobre as providências adotadas;
	9.6. encaminhar cópia deste acórdão à Procuradoria da República no Estado do Pará, com fundamento no art. 209, § 7º, do Regimento Interno/TCU."
3.	Reproduzo, a seguir trecho da instrução elaborada pela Secretaria de Recursos que analisou os argumentos apresentados pela CGU:
	" (...) 
	HISTÓRICO
	2. Trata-se de tomada de contas especial instaurada pelo Instituto Nacional de Colonização e Reforma Agrária (Incra) em face do ex-prefeito do Município de São João da Ponta/PA, Nelson Almeida Santa Brígida, em virtude da não comprovação da boa e regular aplicação dos recursos transferidos mediante o Convênio 10007/2012 (Siafi/Siconv 770670/2012) , celebrado entre a referida autarquia e o município com vistas à recuperação de estradas vicinais.
	2.1. Após o desenvolvimento do processo, constatou esta Corte de Contas desrespeito ao dever legal (art. 93 do Decreto-lei 200, de 25 de fevereiro de 1967) e constitucional (parágrafo único do art. 70 da Constituição Federal) e se verificou a inexistência de comprovação da boa e regular aplicação dos recursos, o que configurou a existência de débito e ensejou o julgamento pela irregularidade das contas do responsável.
	2.2. No que tange ao presente recurso, registra-se que não está diretamente relacionado ao débito ou ao responsável, mas a determinação do item 9.5, que instituiu a obrigação para a Controladoria-Geral da União (CGU) de dar andamento ao processo TCE 1893/2018 (R$ 71.206,00) , cujo responsável é Nelson Almeida Santa Brígida.  
	2.3. Neste momento, a recorrente (CGU) insurge-se contra a determinação previamente descrita.
	EXAME DE ADMISSIBILIDADE
	3. Reitera-se o exame de admissibilidade contido nas peças 84-85, que propôs a suspensão dos efeitos do item 9.5 do acórdão recorrido e acatado pelo Rel. Ministro Jorge Oliveira (despacho de peça 88) . 
	EXAME DE MÉRITO
	4. Delimitação
	4.1. Constitui objeto do presente recurso definir se compete à CGU dar andamento ao processo de TCE conforme determinação expedida no acórdão recorrido.
	5. Da competência da CGU
	5.1. Defende-se no recurso que, nos termos do o § 3º do art. 26 da Portaria-TCU 122/2018, não compete à CGU instaurar ou dar andamento à TCE oriunda de débitos inferiores a R$100.000,00 inscrita no e-TCE.
	5.2. Alega que:
	a) o § 3º do art. 26 da Portaria-TCU 122/2018 dispõe que "cada órgão deverá instaurar a TCE correspondente a sua área de atuação", assim, no caso do Processo 1893/2018, caberia ao Fundo Nacional de Desenvolvimento da Educação instaurar a tomada de contas especial correspondente;
	b) 'o atual regimento interno da Controladoria-Geral da União publicado na Portaria 3.553, de 13 de novembro de 2019, não traz a instauração de tomadas de contas especiais em seu rol de competências';
	c) 'o sistema e-TCE não possui funcionalidade que permita à Controladoria-Geral da União dar andamento a processos que não estejam aguardando a manifestação do controle interno que se dá por meio da emissão do relatório de auditoria, certificado de auditoria e parecer conclusivo do dirigente do órgão de controle interno, conforme disposto no inciso III do art. 9º da Lei 8.443/1992';
	d) a 'determinação ofende o princípio da segregação de funções ao atribuir à Controladoria-Geral da União responsabilidades na instrução de tomada de contas especial por atos de competência exclusiva do gestor federal, sem amparo legal, de modo concomitante às suas atribuições de controle interno no âmbito das tomadas de contas especiais'.
	Análise:
	5.3. Extrai-se do recurso que a discussão, em essência, resume-se ao fato de que se caberia ou não à CGU a instauração de TCE oriunda de débitos inferiores a R$100.000,00 inscrita no e-TCE. 
	5.4. Ademais, há que se determinar, caso seja mantida a determinação, a qual órgão compete a identificação de eventuais responsáveis e quantificação do débito nos processos em que sejam detectadas irregularidades. Assim, deve-se verificar a quem cabe adotar as providências para a abertura da TCE.
	5.5. Para o deslinde do recurso, basta pontuar que nos termos do § 3º do art. 26 da Portaria-TCU 122/2018, de fato, a competência para instaurar ou dar andamento a débitos inscritos no sistema e-TCE, cujo valores sejam inferiores à R$100.000,00, é do órgão de origem, aquele que promoveu a inscrição do responsável no sistema e-TCE.   
	5.6. Tanto é assim que o próprio sistema e-TCE, conforme alegado no recurso, não atribuiu funcionalidade que permita à Controladoria-Geral da União dar andamento a processos que não estejam aguardando a manifestação do controle interno. 
	5.7. A nosso sentir, a inexistência de funcionalidade no sistema se justifica, exatamente, porque a legislação aplicável dispõe ser do órgão de origem do débito a competência para a instauração da devida TCE e não do órgão de controle interno que poderia recomendar a instauração, mas não instaurar a tomada de contas especial diretamente.
	5.8. Dessa forma, entende-se que assiste razão à CGU e deve ser o acórdão reformado.
CONCLUSÃO
	6. Das análises anteriores, conclui-se que compete ao órgão de origem, no caso, ao Fundo Nacional de Desenvolvimento da Educação (FNDE) , a instauração da TCE e a apuração de eventuais desvios de recursos.
	6.1. Com base nessas conclusões, propõe-se dar provimento ao recurso, reformulando a determinação nos termos abaixo propostos.  
	PROPOSTA DE ENCAMINHAMENTO
	7. Ante o exposto, com fundamento nos arts. 32, inciso I, e 33 da Lei 8.443/1992 c/c o art. 285, caput, do RI-TCU, submetem-se os autos à consideração superior, propondo-se:
	a) conhecer do recurso e, no mérito, dar-lhe parcial provimento para, em substituição à determinação contida no item 9.5 do acórdão recorrido, determinar ao Fundo Nacional de Desenvolvimento da Educação (FNDE) que dê andamento à TCE 1893/2018, cujo responsável é Nelson Almeida Santa Brígida, no valor de R$ 71.206,00, devendo o fundamento para instauração constar do respectivo termo, bem como de todos os relatórios dela constantes, informando a este Tribunal, no prazo de 30 (trinta) dias, sobre as providências adotadas.
	b) dar ciência do acórdão que for prolatado à recorrente e aos demais interessados, ressaltando-se que o relatório e o voto que o acompanharem podem ser consultados no endereço www.tcu.gov.br/acordaos, no dia seguinte ao de sua oficialização."
4.	O Ministério Público junto ao TCU, representado neste processo pela Procuradora-Geral Cristina Machado da Costa e Silva, manifestou-se de acordo com a proposta de encaminhamento da unidade técnica.
	É o relatório.

não há.

RECURSO DE RECONSIDERAÇÃO. TCE. CONVÊNIO ENTRE O INCRA E O MUNICÍPIO DE SÃO JOÃO DA PONTA/PA. OMISSÃO. CITAÇÃO. REVELIA. CONTAS IRREGULARES. DÉBITO E MULTA. DETERMINAÇÃO À CGU PARA DAR SEGUIMENTO A OUTRA TCE. CONHECIMENTO DO RECURSO. COMPETÊNCIA DO ORGÃO REPASSADOR. PROVIMENTO. ALTERAÇÃO DO TEOR DA DETERMINAÇÃO.

TOMADA DE CONTAS ESPECIAL (TCE)

Secretaria de Recursos (Serur)

Atendidos os requisitos previstos nos arts. 32, inciso I, e 33 da Lei 8.443/1992, o expediente encaminhado pela Controladoria-Geral da União - CGU pode ser conhecido como recurso de reconsideração contra o Acórdão 8691/2021-TCU-Primeira Câmara.
2.	Originalmente este processo tratou de tomada de contas especial instaurada pelo Instituto Nacional de Colonização e Reforma Agrária - Incra contra o ex-prefeito de São João da Ponta/PA, Nelson Almeida Santa Brígida, em razão de sua omissão na prestação de contas do Convênio 10.007/2012, cujo objeto era a recuperação de estradas vicinais. Ao apreciar o feito, o Tribunal também expediu determinação à CGU para que desse prosseguimento a outra tomada de contas especial aberta pelo FNDE contra o mesmo responsável.
3.	Mais especificamente, o item 9.5 do acórdão recorrido foi expedido com o seguinte teor:
	"determinar à Controladoria-Geral da União que, nos termos do art. 6º, § 1º, da IN-TCU 71/2012, dê andamento à TCE 1893/2018, cujo responsável é Nelson Almeida Santa Brígida, no valor de R$ 71.206,00, devendo o fundamento para instauração constar do respectivo termo, bem como de todos os relatórios dela constantes, informando a este Tribunal, no prazo de 30 (trinta) dias, sobre as providências adotadas;"
4.	Contra esse comando, a CGU interpôs o presente recurso alegando, em síntese, que não é sua atribuição instaurar ou instruir TCEs referentes a valores geridos por outro órgão.
5.	De fato, o art. 10 da IN-TCU 71/2012 dispõe que a TCE se inicia a partir do relatório do tomador das contas, que é a unidade responsável pela transferência dos recursos públicos. 
6. 	Portanto, como a TCE 1893/2018 refere-se à omissão na prestação de contas relativa aos recursos do Programa Nacional de Apoio ao Transporte do Escolar - Pnate para o exercício de 2016. cabe ao Fundo Nacional de Desenvolvimento da Educação - FNDE instaurar e instruir a respectiva tomada de contas especial. 
7.	Consulta ao sistema e-TCE revela que o Fundo já tomou as providências a seu cargo, tendo inclusive registrado o débito apurado à conta do responsável, mas não fez a remessa dos autos à CGU em função do valor do dano (R$ 71.206,00) ser inferior ao limite estabelecido no do art. 6º, inciso I, da IN-TCU 71/2012.
8.	No atual estágio de desenvolvimento daquela TCE cabe ao Fundo dar o impulso oficial, fazendo a remessa dos elementos coletados à CGU. Desse modo, deve ser dado provimento ao recurso, alterando-se o teor do 9.5 do Acórdão 8691/2021-TCU-Primeira Câmara para que a determinação seja redirecionada ao FNDE. 
	Assim, manifesto-me de acordo com as propostas de encaminhamento da unidade técnica e do MP/TCU e voto por que o Tribunal adote o acórdão que ora submeto à deliberação deste Colegiado.
TCU, Sala das Sessões, em 7 de junho de 2022.
JORGE OLIVEIRA 
Relator